【裁判字號】    99,上,66
【裁判日期】    990420
【裁判案由】    清償借款
【裁判全文】
臺灣高等法院臺中分院民事判決  99年度上字第66號
上  訴  人  華南商業銀行股份有限公司
法定代理人  甲○○
訴訟代理人  乙○○
            洪明立律師
被  上訴人  丙○○
訴訟代理人  王文聖律師
上列當事人間請求清償借款事件，上訴人對於中華民國98年12月
30日臺灣臺中地方法院98年訴字第2259號第一審判決提起上訴，
，本院於99年4月6日言詞辯論終結，判決如下：
    主  文
上訴駁回。
第二審訴訟費用由上訴人負擔。
    事實及理由
甲、程序事項
    本件上訴人華南商業銀行股份有限公司（下稱：華南銀行）
    之法定代理人，於原審起訴後，因屆臨退休，已於民國（下
    同）98年7月1日，由李正義變更為甲○○，有華南銀行98年
    6月30日人管字第09807453號函在卷可稽（本院卷第53頁）
    。茲據其於99年3月12日具狀聲明承受訴訟（本院卷第47頁
    背面），並送達繕本於對造，於法核無不合，應予准許。
乙、實體事項
壹、上訴人方面：
    上訴人於原審起訴主張：
一、原審被告宏邦公司邀同原審被告莊侑儒、林宏德、被上訴人
    丙○○為連帶保證人，於97年12月4日起陸續向上訴人分別
    借款新台幣（下同）160萬元、45萬元、200萬元、50萬元（
    其到期日及利息、違約金之計算方式如附表所示），逾期違
    約時，應自逾期之日起6個月以內者，按上開利率10%，逾期
    在6個月以上部分，按上開利率20%計付違約金，並約定如有
    授信契約書第7、8條恃事時，視同全部到期。茲因原審被告
    宏邦公司、經票據交換所拒絕往來，其債務應視同全部到期
    ，被上訴人屢徑催討迄未清償，且僅繳納利息至98年2月4日
    止利息外，尚有本金439萬4926元未為清償，爰依消費借貸
    及連帶保證之法律關係提起本件訴訟，請求連帶給付上開借
    款及其利息、違約金等語。
二、對被上訴人抗辯之陳述：被上訴人丙○○、原審被告莊侑儒
    、林宏德是以股東身分擔任系爭借款的連帶保證人，主債務
    人是宏邦公司，雖被上訴人丙○○未在97年6月3日之授信契
    約書簽名或蓋章，依95年10月2日之保證書約定，既在約定
    之1800萬元保證範圍內，且依保證書第8條約定，保證人得
    隨時以書面通知上訴人終止系爭保證書。
貳、被上訴人方面：
    被上訴人丙○○於原審則以:被上訴人於95年10月2日為原審
    被告宏邦公司之股東，故與當時股東莊侑儒、林宏德同意擔
    任宏邦公司當時向上訴人借款之連帶保證人，惟其後被上訴
    人丙○○已將股份轉讓他人而不再為宏邦公司股東，蓋系爭
    借款係於被上訴人已非宏邦公司股東後之97年6月3日，宏邦
    公司另與上訴人簽訂授信契約書成立消費借貸法律關係，宏
    邦公司並於同年12月4日提出授信動撥申請書，是系爭借款
    返還義務人，應為該次授信契約之立約人宏邦公司及連帶保
    證人莊侑儒、林宏德，被上訴人丙○○既未列名方告該授信
    契約書連帶保證人欄，亦未簽名蓋章，就系爭借款自未與上
    訴人間有連帶保證之法律關係存在，依誠實信用原則及被上
    訴人與上訴人訂立95年10月2日保證契約真意，自應認被上
    訴人丙○○於詹任宏邦公司股東期間，宏邦公司向上訴人借
    用款項所負債務，為其保證責任範圍，否則，豈非被上訴人
    丙○○應對宏邦公司借款債務負終生無限保證責任，自難謂
    合於兩造訂立保證契約之真意，上訴人既非該授信契約書之
    連帶保證人，自不負保證責任等語為抗辯。
參、原審經審酌兩造所提出之攻擊防禦方法後，認上訴人依消費
    借貸及連帶保證之法律關係，請求原審被告宏邦公司、莊侑
    儒、林宏德連帶給付如原審判決主文第一項所示之借款本金
    、利息、違約金為有理由，應予准許，而對被上訴人之請求
    ，則因系爭授信契約所生債務，不在原保證書所約定之保證
    範圍內，而駁回上訴人之訴。上訴人不服第一審判決提起上
    訴，於本院上訴聲明為：原審判決不利於上訴人之部分廢
    棄。上廢棄部分，被上訴人等應連帶給付上訴人新台幣4,
    394,926元，及如附表一所示之利息及違約金。第一、二
    審之訴訟費用由被上訴人負擔。上訴人願供擔保請准宣告
    假執行。被上訴人於本院答辯聲明為：上訴駁回。第一
    、二審訴訟費用由上訴人負擔。如受不利判決，願供擔保
    免為假執行（原審判決准許上訴人對於原審被告宏邦公司、
    莊侑儒、林宏德之請求，原審被告宏邦公司、莊侑儒、林宏
    德對原審判決並未聲明不服，該部分業已確定。）
肆、兩造不爭執之事實，本院採為裁判之基礎（本院卷第60頁）
    ：
一、上訴人所提出之95年10月2日保證書（原審院卷第16頁）確
    為被上訴人所書立。
二、宏邦公司邀同莊侑儒、林宏德為連帶保證人，於97年12月4
    日起陸續向華南銀行分別借款160萬元、45萬元、200萬元、
    50萬元（其到期日及利息、違約金之計算方式如附表所示）
    ，逾期違約時，應自逾期之日起6個月以內者，按上開利率
    10%，逾期在6個月以上部分，按上開利率20%計付違約金，
    並約定如有授信契約書第7、8條情事時，視同全部到期。茲
    因宏邦公司經票據交換所拒絕往來，其債務應視同全部到期
    ，宏邦精密公司屢經催討迄未清償，且僅繳納利息至98年2
    月4日止利息外，尚有本金439萬4936元未為清償，有上訴人
    提出之授信契約書、授信動撥申請書兼借款憑證-新台幣、
    財團法人金融聯合徵信中心欲信資料、放款帳戶帳號資料查
    詢單、放款利率查詢結果、郵政儲金二年期利率變動表為證
    （原審卷17至20頁、21至24頁、25至26頁、27頁、28 頁）
    。
三、經濟部函送本院之宏邦公司之公司登記資料（本院卷第22至
    46頁）。
伍、本件之爭點：
    被上訴人並未於97年6月3日之授信契約書簽名或蓋章，依被
    上訴人95年10月2日所書立之保證書約定，是否應對系爭借
    款負連帶保證責任？經查：
（一）宏邦公司係於93年5月21日設立登記時，莊侑儒為董事，
      被上訴人及訴外人劉哲邦為股東，94年1月10日莊侑儒將
      其原出資10萬元出讓，由林宏德承受（宏邦公司之董事仍
      為莊侑儒，股東為被上訴人、訴外人劉哲邦及林宏德），
      97年4月24日被上訴人將其全部出資175萬元出讓，訴外人
      劉哲邦亦將其全部出資125萬元出讓，均由林宏德承受，
      自此宏邦公司僅剩董事莊侑儒及股東林宏德二人。有本院
      向經濟部中部辦公室調得之宏邦公司公司設立登記資料在
      卷可稽（本院卷第22至46頁）。
（二）本件被上訴人丙○○固於95年10月2日之系爭保證書上簽
      章於1800萬元額度內，擔任宏邦公司之連帶保證人，嗣其
      非宏邦公司股東時，宏邦公司於97年6月3日與上訴人另行
      簽立授信契約書，約定在650萬元額度內，宏邦公司得隨
      時向上訴人週轉資金，並邀同當時公司僅餘之董事莊侑儒
      、股東林宏德為連帶保證人，細譯其契約內容，系爭保證
      書與授信契約書不盡相同，且未說明授信契約書與系爭保
      證書之關係，復於授信契約書另有保證條款約定，能否謂
      係屬於系爭保證書所約定之保證範圍，不無疑義。
（三）按「上訴人倘係以董監事之身份充任連帶保證人，則衡諸
      誠實信用原則及兩造訂立保證契約之真意，似亦以上訴人
      仍擔任董監事期間內，百代公司向被上訴人借用款項所負
      之債務，始負其保證責任。否則，如上訴人已卸任董監事
      ，而百代公司又另改選董監事，並重新出具保證書於被上
      訴人，則此後所借之款項，倘已卸任董監事之上訴人猶須
      負保證責任，則似失由董監事擔任連帶保證人之真諦，且
      無異使原任董監事之人終生負無限保證責任（最高法院77
      年台上字第367號判決參照）」，依同一法理，如保證人
      係以股東身分為連帶保證人，亦應以其仍為股東期間內主
      債務人所生借款始負保證責任，保證人除股東身分後，
      既已不參與公司業務，如何能得知公司之經營狀況，更無
      從得知公司是否向他人貸款，倘於此時，仍令保證人對公
      司之債務仍負連帶保證責任，無異使保證人立於一不確定
      且不可知之危險狀態，殊與保證係基於信賴關係而來之本
      旨相違。本件上訴人既自承被上訴人丙○○係以股東身分
      於95年10月2日系爭保證書簽章為宏邦公司之連帶保證人
      （原審院卷第39頁），揆諸上開說明，被上訴人就主債務
      人宏邦公司所為借款之連帶保證責任，應僅限於擔任宏邦
      公司股東期間所生借款債務，始符股東擔任連帶保證人之
      真意。本件既係在上訴人已非宏邦公司股東後，宏邦公司
      始於97年6月3日與上訴人另行簽立授信契約書，約定在65
      0萬元額度內，宏邦公司得隨時向上訴人週轉資金，並邀
      同宏邦公司當時僅餘之董事莊侑儒、股東林宏德為連帶保
      證人，觀諸95年10月2日系爭保證書上（原審卷第16頁）
      ，除有被上訴人之簽名外，另有莊侑儒及林宏德亦為宏邦
      公司連帶保證人之簽名，倘系爭保證書仍有其效力，上訴
      人何須於97年6月3日之授信契約書上再令莊侑儒、林宏德
      重覆為連帶保證人之簽署（原審卷第20頁），是依誠實信
      用原則，應可認上訴人已有另與宏邦公司董事、股東另立
      保證契約，而免去被上訴人股東連帶保證之意，從而，被
      上訴人就系爭授信契約所生債務，即無庸負連帶保證之責
      。
（四）上訴人雖以系爭保證書簽立時，宏邦公司另有一名股東劉
      哲邦，當時並未一起擔任連帶保證人，可證被上訴人當時
      並非以股東身分出任系爭保證書之連帶保證人云云，然查
      法律上既未明文規定，上訴人公司內部亦未強行要求，有
      限公司全部股東必須擔任公司向上訴人借款之連帶保證人
      ，則宏邦公司之其他股東未於系爭保證書上任連帶保證人
      ，即無從反推被上訴人非以股東身分在系爭保證書上任連
      帶保證人，是上訴人上開主張，殊非可採。況依民事訴訟
      法第279條第1項規定，當事人主張之事實，經他造於準備
      書狀內或言詞辯論時或在受命法官、受託法官前自認者，
      無庸舉證。上訴人既已在原審即自認被上訴人係以股東身
      分任宏邦公司之連帶保證人，被上訴人就此事實即無庸再
      為舉證，本院即應認被上訴人之此部分主張為真實。
（五）上訴人雖主張系爭保證書第8條上已約定，被上訴人得隨
      時以書面通知上訴人終止本保證書，被上訴人既未以書面
      通知終止保證，即應負連帶保證責任，且被上訴人所簽立
      之系爭保證書為最高限額保證契約，既未定有存續期間，
      參酌民法第754條第1項規定及最高法院77年台上字第943
      號判例要旨，保證契約在未經保證人即被上訴人丙○○依
      民法第754條規定終止或有其他消滅原因以前，在該保證
      契約有效期間內，已發生約定範圍內之債務，被上訴人均
      應負保證責任云云，然系爭保證書係上訴人所準備之定型
      化契約，經被上訴人簽署後係留存於上訴人處，被上訴人
      並未留存，此由系爭保證書上最後係記載「此致華南商業
      銀行」，且保證書內並未記載「一式二份，由立約人各留
      存一份」甚明，且亦與吾人書立保證書予金融機構之日常
      生活經驗相符，被上訴人實無由獲知渠可隨時以書面通知
      上訴人終止系爭保證書，況上訴人既已自認被上訴人當時
      係以股東身份出任連帶保證人，此與一般書立最高限額保
      證契約之情形即有不同，被上訴人於卸任股東身分後，自
      信已無庸再對宏邦公司嗣後之借款債務負連帶保證責任．
      當無法期待被上訴人向上訴人為終止系爭保證書之意思表
      示，是上訴人以被上訴人未為終止系爭保證書之意思表示
      為由，而主張被上訴人仍應對系爭借款債務負連帶保證責
      任，自屬無據。
陸、綜上所述，本件上訴人主張被上訴人應對系爭借款債務負連
    帶保證責任，為不足採，被上訴人抗辯尚屬可信。從而，上
    訴人主張本於消費借貸及連帶保證之法律關係，請求被上訴
    人與原審被告宏邦公司、莊侑儒、林宏德連帶給付如原審判
    決主文第一項所示之借款本金、利息、違約金為無理由，不
    應准許。原審為上訴人敗訴之判決，並無不合。上訴意旨指
    摘原判決不當，求予廢棄改判，為無理由，應予駁回。
柒、本件事證已明，兩造其餘主張及攻擊防禦方法與本件判決結
    果不生影響，不予一一論述，附此敘明。
據上論結，本件上訴為無理由，依民事訴訟法第449條第1項、第
78條，判決如主文。
中    華    民    國    99    年    4    月    20     日
                民事第二庭    審判長法  官  邱森樟
                                    法  官  謝說容
                                    法  官  蔡秉宸
以上正本係照原本作成。
如對本判決上訴，須於收受判決送達後20日內向本院提出上訴書
狀，其未表明上訴理由者，應於提出上訴後20日內向本院提出上
訴理由書（須按他造人數附具繕本）。
上訴時應提出委任律師為訴訟代理人之委任狀。具有民事訴訟法
第466條之1第1項但書或第2項之情形為訴訟代理人者，另應附具
律師及格證書及釋明委任人與受任人有該條項所定關係之釋明文
書影本。
                                    書記官  洪麗華
中    華    民    國    99    年    4     月    20    日
                                                      Ｓ
附表一：本金合計新台幣肆佰參拾玖萬肆仟玖佰貳拾陸元整
                                   （單位：新台幣元）
┌─────┬────────┬───────┬───┬─────────────────┬───────┐
│          │                │              │      │      違約金計算期間及利率        │              │
│ 債權本金 │借(墊)款日及(年 │利息計算期間  │利  率├────────┬────────┤原借(墊)款金額│
│即請求金額│、月、日)到期日 │              │(年息)│逾期六個月以內按│逾期六個月以上按│              │
│          │                │              │      │原利率百分之十  │原利率百分之二十│              │
├─────┼────────┼───────┼───┼────────┼────────┼───────┤
│1,600,000 │自97年12月4日起 │自98年2月5日起│3.073%│自98年3月5日起  │自98年9月5日起  │     1,600,000│
│          │至98年6月4日止  │至清償之日止  │      │至98年9月4日止  │至清償之日止    │              │
├─────┼────────┼───────┼───┼────────┼────────┼───────┤
│  400,000 │自97年12月4日起 │自98年3月5日起│3.073%│自98年4月5日起  │自98年10月5日起 │       400,000│
│          │至98年6月4日止  │至清償之日止  │      │至98年10月4日止 │至清償之日止    │              │
├─────┼────────┼───────┼───┼────────┼────────┼───────┤
│1,915,760 │自97年12月4日起 │自98年2月5日起│3.305%│自98年3月5日起  │自98年9月5日起  │     2,000,000│
│          │至101年12月4日止│至清償之日止  │      │至98年9月4日止  │至清償之日止    │              │
├─────┼────────┼───────┼───┼────────┼────────┼───────┤
│  479,166 │自97年12月4日起 │自98年2月5日起│3.305%│自98年3月5日起  │自98年9月5日起  │       500,000│
│          │至101年12月4日止│至清償之日止  │      │至98年9月4日止  │至清償之日止    │              │
└─────┴────────┴───────┴───┴────────┴────────┴───────┘

司法院資訊處製作；財團法人民間司法改革基金會備份。
